臺灣高等法院刑事裁定
110年度抗字第1622號
抗  告  人  
即  受刑人  彭武康


上列抗告人即受刑人因聲明異議案件，不服臺灣新竹地方法院中
華民國110年9月10日110年度聲字第1154號裁定，提起抗告，本
院裁定如下:
    主  文
原裁定撤銷，發回臺灣新竹地方法院。
    理  由
一、原裁定意旨略以:抗告人前已有多次酒後駕車之公共危險犯
    行，且執行檢察官已詳為說明不准受刑人易科罰金之理由，
    於審核是否准予受刑人易科罰金過程，並無獨斷之瑕疵，亦
    無顯然違背相關法令之情事，執行檢察官並無違反比例原則
    ，亦無逾越法律授權、專斷等濫用權力之情事，是檢察官之
    裁量權行使並無違法或不當之情形。
二、抗告意旨略以:
  ㈠抗告人有向檢察官聲請易科罰金，臺灣新竹地方檢察署僅由
    書記官口頭詢問抗告人，並由書記官口頭告知檢察官否准其
    易科罰金之聲請，檢察官未曾訊問被告，未見檢察官所開立
    之任何否准書函，程序顯有重大瑕疵。
  ㈡抗告人之本件酒駕犯行，感到慚愧與後，現已在醫院就診以
    戒除酒癮，且因家中母親生病需照料，為此提起本件抗告，
    請求給予易科罰金之機會。
三、按受刑人或其法定代理人或配偶，以檢察官執行之指揮為不
    當者，得向諭知該裁判之法院聲明異議，刑事訴訟法第484
    條定有明文。次按有關宣告有期徒刑、拘役得否准許易科罰
    金之執行裁判事項，依刑事訴訟法第457條第1項前段規定，
    由為裁判法院之檢察官指揮之。至准否易科罰金，係由執行
    檢察官依刑法第41條第1 項但書規定，審酌受刑人是否有因
    易科罰金，「難收矯正之效或難以維持法秩序」之例外情形
    ，而為決定。所謂「難收矯正之效」及「難以維持法秩序」
    ，乃指執行檢察官依具體個案，經綜合考量犯罪特性、情節
    及受刑人個人特殊事由等事項後，認受刑人確有因不執行所
    宣告之刑，難收矯正之效，或難以維持法秩序者而言。此一
    綜合評價、權衡結果，固屬檢察官裁量權之範疇，惟仍須以
    其裁量權行使之程序無明顯瑕疵為前提。是就受刑人對於檢
    察官否准易科罰金之相關命令聲明異議案件，法院應先審查
    檢察官所踐行之否准程序有無明顯瑕疵，而後始有審查檢察
    官所審酌之事項有無錯誤，有無與刑法第41條第1 項但書所
    定之裁量要件欠缺合理關連性之情事，所為之裁量有無超越
    法律授權範圍等實體事項之問題。又其中所稱犯罪特性、情
    節等事項，固得事先依確定之卷內資料予以審查，惟受刑人
    個人特殊事由，則須在給予受刑人有向執行檢察官（言詞或
    書面）表示其個人特殊事由之機會之情況下，檢察官始能對
    受刑人是否有個人之特殊事由及其事由為何，一併加以衡酌
    ；若檢察官未給予受刑人表示有無個人特殊事由之機會，即
    遽為否准易科罰金之執行命令，其所為否准之程序，自有明
    顯瑕疵，即屬執行之指揮不當（最高法院110年度台抗字第1
    222號裁定意旨參照）。
四、經查:
　㈠本件抗告人即被告彭武康(下稱抗告人)因犯不能安全駕駛致
    交通危險二罪，經臺灣新竹地方法院於110年3月8日以110年
    度聲字第313號裁定應執行有期刑11月，如易科罰金以新臺
    幣1000元折算1日確定，此有上開裁定書及本院被告前案紀
    錄表各1份在卷足憑。臺灣新竹地方檢察署檢察官乃通知抗
    告人於到案執執行，經書記官於110年8月17日詢問抗告人後
    ，臺灣新竹地方檢察署檢察官認抗告人:1.5次酒駕且3年內5
    犯(應係5年內3犯之誤載)，2.本次酒測值達0.634mg/l，3.
    距前次犯行於1年內，且前案判決後1個月內再犯本案，有未
    執行刑罰難收矯正之效，認本件不得易科罰金，有臺灣新竹
    地方檢察署點名單1份在卷足憑，是本件雖無臺灣新竹地方
    檢察署出具之執行指揮書，然上開點名單既已諭知不准易科
    罰金之旨，且經書記官告知抗告人，對抗告人得否易科罰金
    之權益，已發生現實且迫切之影響，應可認定係檢察官之執
    行指揮處分，是抗告人對此聲明異議，應屬合法。
　㈡依抗告人所提抗告書狀記載，本件係均由臺灣新竹地方檢察
    署書記官詢問後，並口頭轉知抗告人不得易科罰金，而觀諸
    本院調得之臺灣新竹地方檢察署110年度執更字第612號全卷
    ，110年8月17日共有2份執行筆錄，確均係書記官詢問抗告
    人後製作，是抗告人陳稱:本件均係由書記官詢問後，再轉
    知其結果乙節，應屬實在。然觀諸書記官詢問內容均係制式
    之問答，則臺灣新竹地方法檢察署檢察官得否以書記官「口
    頭」告知之情狀，即可為正確准否之易科罰金之判斷，已非
    無疑。
　㈢再者，書記官係先於110年8月17日下午4時38分許詢間抗告人
    ，抗告人提出醫院所提供之酒癮評估，並聲請易科罰金後，
    即檢具案卷、刑案資料查註紀錄表及證明文件予檢察官，檢
    察官認經核並無不合即簽名，並於當日下午4時50分許在審
    理單上為不准易科罰金之批示，並經該署主任檢察官、檢察
    長於臺灣新竹地方檢察署聲請易科罰金案件審核表上核章，
    嗣於同日下午5時05分許，書記官再為第二次筆錄，書記官
    告知抗告人倘檢察官依法審酌認為若未發監難受矯正之效或
    維持法秩序而不準易科，有何意見?再抗告人於此時再次提
    出易科罰金之聲請，理由略以:伊家中雙親身體不適，希望
    檢察官給予機會，讓伊可以照顧家人等語，書記官對此僅告
    知倘不服檢察官不准易科罰金之聲請，可以向法院聲明異議
    等及於110年9月9日到案執行，並待再抗告人簽名後，檢具
    卷證等資料，送檢察官審核，檢察官即認書記官製作本件執
    行筆錄，經核並無不合乃簽名，有臺灣新竹地方檢察署110
    年度執更字第612號全卷足憑。則於檢察官否准易科罰金之
    聲請前，書記官所為之詢問，似僅為受刑人到案執行前之例
    示詢問，與難收矯正之效、難以維持法秩序或抗告人之個人
    特殊事由似無直接相關，且於第二次詢問時，書記形式告知
    抗告人倘檢察官依法審酌認為若未發監難受矯正之效或維持
    法秩序而不准易科，抗告人有何意見，抗告人此時再次陳述
    何以不能入監執行之理由，然此時檢察官因已先行否准易科
    罰金之聲請，能否認檢察官有令再抗告人充分表示意見之機
    會，難謂無疑。
　㈣本件檢察官於決定否准易科罰金前，既未就准否易科罰金之
    相關事由詢問抗告人，亦未實質給予表示其有無個人特殊事
    由及事由為何之情況，則所為否准易科罰金之執行命令，能
    否謂已充分衡酌抗告人確有「難收矯正之效或難以維持法秩
    序」之例外情形？即欠明瞭。原審就此未予釐清，即就抗告
    人之聲明異議為實體上駁回之裁定，自屬於法有違。抗告意
    旨指摘原裁定不當，非無理由，應將原裁定撤銷，由原審法
    院查明後另為適法之裁定。
五、據上論斷，依刑事訴訟法第413條，裁定如主文。
中　　華　　民　　國　　110 　年　　11　　月　　12　　日
                  刑事第四庭    審判長法　官  陳筱珮
                                      法　官  羅郁婷
                                      法　官  柯姿佐
以上正本證明與原本無異。
不得再抗告。
                                      書記官  蔡於衡
中　　華　　民　　國　　110 　年　　11　　月　　12　　日